臺灣高等法院高雄分院刑事判決　　　96年度上更(一)字第92號
上　訴　人　臺灣屏東地方法院檢察署檢察官
被　　　告　甲○○
選任辯護人　萬維堯律師
上列上訴人因被告公共危險案件，不服臺灣屏東地方法院92年度
訴字第417 號中華民國92年8月27日第一審判決（起訴案號：臺
灣屏東地方法院檢察署91年度偵字第4956號），提起上訴，判決
後，經最高法院發回更審，本院判決如下：
     主  文
原判決關於甲○○部分撤銷。
甲○○共同放火燒燬現供人使用之建築物未遂，處有期徒刑年
陸月。
扣案之汽油桶壹桶、塑膠瓶壹瓶、打火機壹只及布塊壹塊均沒收
。
     事  實
一、緣乙○○（業經本院前審判刑確定）於民國（下同）91年8
    月3 日凌晨1 時許，與友人郭坤龍（經本院前審判決無罪確
    定）在高雄市某夜市內，共同飲酒取樂，席間因郭坤龍提及
    向雙方共同友人即綽號「朝明」之人索債時，「朝明」不惟
    拒絕返還，甚且惡言相向，乙○○聞言，頓時對「朝明」心
    生惡感，急欲予以教訓報復，乃先向不知情之郭坤龍借用其
    所有之車牌號碼N8- 7006號自用小客車，駛至同市內某加油
    站，以新台幣約300 元之價格購得以20公升塑膠桶盛裝之汽
    油約半桶後，再至高雄市○○區○○路977 號4 樓甲○○住
    處，將上情告知甲○○，乙○○與甲○○遂共同基於放火燒
    燬現供人使用建築物之犯意聯絡，由甲○○駕駛上開車輛附
    載乙○○於當日凌晨3 時許，駛至屏東縣新園鄉○○村○○
    路120 號「朝明」所經營之「天才書局」（晚間無人居住）
    前，抵達後將車停於該書局鐵捲門前方近道路中心線處，由
    甲○○把風接應，乙○○則提汽油下車至該書局鐵捲門前，
    將汽油潑灑於該門前斜坡（部分汽油沿地勢往下漫流至路面
    ）、路面上後，以打火機燃燒布塊，藉此引火點燃汽油，因
    瞬間火勢猛烈，誘燃乙○○身上所沾染之油氣，致乙○○頭
    部、四肢著火，甲○○在車上見狀，不及注意車輛手煞車尚
    未拉緊，隨即下車以衣物猛拍乙○○，試圖撲滅乙○○身上
    之火勢，乙○○受火紋身，痛苦不堪、肌肉痙攣，身體無意
    識的四處晃動，致其身上之火勢又引燃前述車內之油氣，使
    該車亦陷於火海中，嗣因該車手煞車未予拉緊，致該車又帶
    著火勢往前滑行撞及該書局對向北側約40公尺（即同路段
    187 號），由丙○○所經營之「盈發車業行」門前鐵柱後，
    方行停止，火勢復波及燒燬該車行之廣告招牌1 面及機車1
    輛，嗣因屏東縣消防局新園分隊據報及時趕至，方將火勢撲
    滅，並扣獲乙○○所有供犯罪所用之汽油桶1 桶、打火機1
    只、布塊1 塊及預備供犯罪所用之塑膠瓶1 瓶；乙○○幸於
    消防人員趕至前，經甲○○及時搭救，攔車送醫而倖免於難
    。甲○○則於同日下午4 時許，為警在屏東安泰醫院內查獲
    。
二、案經屏東縣警察局東港分局移送臺灣屏東地方法院檢察署檢
    察官偵查起訴。
     理  由
壹、程序部分：
一、按被告之自白非出於強暴、脅迫、利誘、詐欺、疲勞訊問，
    違法羈押或其他不正之方法，且與事實相符者，得為證據，
    刑事訴訟法第156 條定有明文，亦即被告之自白係出於自由
    意志，且與事實相符者，即有證據能力。反之，若係非法取
    供者，因其陳述非出於任意性，其所為之自白即無證據能力
    。本件被告甲○○之選任辯護人雖抗辯稱：被告被帶到東港
    分局興龍派出所之偵訊室後，有一位穿便服的警員告訴被告
    ，外面有很多人要打被告，被告如果出去會被打，要被告承
    認犯行，被告沒有承認，便衣警員就出手打被告，打了十幾
    分鐘，便衣警員出去後，製作筆錄的警員就要被告承認，是
    被告在警詢時自白之任意性已有可疑云云。惟證人即為被告
    製作筆錄之興龍派出所警員張春園於本院審理時結證稱：本
    案是由伊與另一位警員謝明進承辦，但筆錄是由伊一人製作
    ，伊將被告帶回派出所後，先是蒐集證據，調出口卡及約略
    詢問被告案件經過，而後製作筆錄，製作筆錄時是否有其他
    人進來打被告，伊已無印象，記得被告手臂有外傷，伊曾問
    被告，被告說是在救乙○○時弄傷的，筆錄是由伊一人詢問
    製作等語；被告於本院審理時則供稱：是打人的問話，證人
    張春園製作筆錄等語；然如係由打人的問話，張春園製作筆
    錄，則打人的警員應始終在場，筆錄始有可能製作完成，被
    告選任辯護人卻稱：打人的便衣警員出手打被告十幾分鐘，
    迨該便衣警員出去後，製作筆錄的警員就要被告承認云云，
    2 人所述已有矛盾不符；且查被告於檢察官偵查中亦未提出
    有何遭警員刑求之情事，且其在偵查中所述亦與其在警詢時
    之自白大致相符，堪認被告應無於警詢遭員警刑求之情事，
    是被告選任辯護人上開抗辯，並不足取。被告在警詢時之自
    白應有犯罪能力，而得採為被告犯罪之證據。
二、再按被告以外之人於審判外之陳述雖不符刑事訴訟法第159
    條之1 至第159 條之4 之規定，而經當事人於審判程序同意
    作為證據、法院審酌該言詞或書面陳述作成時之情況，認為
    適當者，亦得為證據；另當事人、代理人或辯護人於法院調
    查證據時，知有刑事訴訟法第159 條第1 項不得為證據之情
    形，而未於言詞辯論終結前聲明異議者，視為有前項之同意
    ，刑事訴訟法第159 條之5 定有明文，本件檢察官、被告及
    其辯護人於本院審理程序時，就本案各項傳聞證據之證據能
    力均明確表示無意見，且於本院言詞辯論終結前，亦知各項
    具傳聞性質之證據，然皆未聲明異議，本院認該等傳聞證據
    並無任何違法取證之不適當情形，以之作為證據係屬適當，
    自得採為被告犯罪事實之證據。
貳、實體部分：
一、訊據被告甲○○固不否認有於上揭時間開車搭載乙○○前往
    屏東縣新園鄉○○村○○路120 號「天才書局」之情事，惟
    矢口否認有燒燬現供人使用建築物之犯意，辯稱：是乙○○
    開車到伊家載伊，後來乙○○要伊開車，說要去找朋友，到
    「天才書局」前，乙○○要伊停下來，伊以為乙○○是要下
    車方便，不久就看到乙○○身上著火，伊趕忙下車救火，伊
    對於乙○○下車之用意並不知情云云。然查：
  (一)被告甲○○於警詢時坦承：「我們是於今（3） 日3 時30分
    在新園鄉○○村○○路120 號天才書局縱火」、「縱火用的
    汽油是乙○○帶過來的」、「是乙○○於高雄市內叫我開車
    到縱火地點」、「當時我們開車至縱火地點 (天才書局)時
    ，我坐於駕駛座，而乙○○坐於右前座並開車門走至書局門
    口潑灑汽油，當他要開打火機縱火時，他的身體卻突然著火
    ，我就馬上下車用衣服幫他滅火，因當時車輛未熄火而當時
    車輛也已著火，致使車輛自行滑向對面的房屋（新園鄉○○
    路187 號光陽機車行也隨著著火」等語（見警卷第2 、3 頁
    ），其於同日檢察官偵查中仍供承：「今日凌晨3 時30分在
    天才書局，他（指乙○○）拿半桶汽油去燒天才書局，他潑
    汽油時，不小心潑到自己，他用打火機點火時，自己卻燒起
    來，因為他手上好像有油氣，所以才會在點火時燒起來，他
    當時被火燒的很痛苦一直叫，我見狀，就趕快下車要去救他
    ，他當時是坐在駕駛座旁的位置，他跑出車外，我馬上跟著
    出去，但車子已經被燒到了，車子很慢往前滑，就跑到機車
    行前面，火就燒起來」等語（見核退字第715 號卷第4 、5
    頁），已供承犯行甚為詳盡；其於92年7 月14日原審審理之
    初亦供稱：「（問：對起訴書之犯罪事實有何意見？）沒有
    意見，起訴書所載均實在，我有駕駛車號N8-7006 號的小客
    車載乙○○外出，車子是乙○○交給我的，汽油是放置在副
    座的前面」、「當天是乙○○下車去放火的」等語（見原審
    卷第40頁）。嗣被告雖辯稱：伊於警詢時是遭警察毆打，在
    警詢時之自白非出於任意性，並不足採云云。然查被告所陳
    在警詢製作筆錄時曾遭員警刑求之說並不足取，已如前述，
    且果被告於警詢時係遭刑求而為不實之陳述，然其於檢察官
    偵查及原審審理時，並無遭刑求之情形，仍自白有上開犯行
    ，又如何解釋？足見被告所謂在警詢時遭警員毆打，始為不
    實陳述云云，要係事後諉責之詞，不足採信。
  (二)共同被告乙○○因前開縱火不慎引燃自身受有多處灼傷，在
    醫院治療，警方未予傳訊，而逕予移送偵辦，其於92年2 月
    14日檢察官偵查時辯稱：伊到天才書局是要找老板，想警告
    他，才在店門口放1 桶汽油，之後回車上拿紙條及筆寫警告
    的話，因當時一邊抽煙一邊寫，不小心身上著火，伊跑出車
    外，一直掙扎，不小心踢到汽油桶而引燃，甲○○事前並不
    知道等語（見偵查卷第25頁）；於原審審理時辯稱：當時是
    伊自己要去現場，但伊沒有放火的意思，只是要警告對方而
    已，也還沒有點火，汽油是伊不小心翻倒的，伊沒有倒汽油
    ，因當時很緊張，才不小心翻倒汽油等語（見原審卷第42、
    43頁）；於本院前審亦為相同之辯述（見本院上訴字卷第60
    、61頁）；於本院本次審理時以證人身分結證稱：伊是開郭
    坤龍的車到被告甲○○家載他去六合夜市喝酒，後來甲○○
    將車子借走，伊搭朋友的車回林園住處，嗣後甲○○再開車
    到伊家搭載伊，伊是先到草衙靠近漁港之加油站買汽油，放
    在家中，再打電話叫甲○○來載伊，汽油放在前座用腳擋著
    ，甲○○可能沒有看到，伊沒有告訴甲○○要做何事，但伊
    推測甲○○可能在快到目的地的時候應該就知道伊帶汽油之
    事，伊到天才書局前，只是要提著汽油放在屋前，寫字條張
    貼恐嚇而已，並無縱火之意思等語（見本院96年5 月1 日筆
    錄）。本案是否由乙○○開車去被告甲○○家搭載甲○○，
    當時車上是否已放有汽油，以及乙○○有無在天才書局前潑
    灑汽油縱火、甲○○對縱火之事是否知情等情，乙○○所供
    與被告甲○○上開自白所述不符，衡諸常情，乙○○既已決
    意要持汽油到天才書局為郭坤龍報復，並向郭坤龍借得其所
    有之自小客車駛用，豈會將車借予甲○○，自己搭朋友車返
    回高雄縣林園鄉住處，再由甲○○開車到林園鄉其住處接載
    其前往屏東縣新園鄉天才書局之理？應以被告甲○○自白所
    述係乙○○開車到伊住處搭載伊，嗣在高雄市某處再換由伊
    駕駛，到天才書局由乙○○下車潑灑汽油，打開打火機縱火
    時，身體突然著火，伊就馬上下車用衣服幫他滅火云云為可
    信，被告所辯及共同被告乙○○之辯證，要係卸責避就或迴
    護之詞，不足採信。
  (三)本案因被告等人之縱火行為，使天才書局店前留有汽油痕跡
    及燒燬盈發車業行之廣告招牌1 面及機車1 輛之情，亦據被
    害人即天才書局實際經營人丁○○（即「朝明」之胞姐）及
    盈發車業行老闆丙○○指證明確；且本件火災事故起因，經
    屏東縣消防局鑑定結果，認為本案疑是嫌疑人於第一現場（
    天才書局前）潑灑汽油後，以打火機點燃時，不慎引燃其身
    上沾染的油氣，在其身體著火時又跑至車旁而引燃該自小客
    車，造成火災的可能性最大，亦有該局火災調查報告書1 份
    附卷可稽，復有汽油桶1 桶、打火機1 只、布塊1 塊及塑膠
    瓶1 瓶扣案可憑，堪認被告甲○○上開於警、偵訊時不利於
    己之自白核與事實相符，應可採信。
  (四)查屏東縣新園鄉○○村○○路120 號天才書局旁及對面皆係
    建築物，此有現場照片可稽，被告甲○○及共同被告乙○○
    係一、二十公斤之汽油桶裝上半桶之汽油攜往天才書局前，
    即將汽油潑灑於門前，以如此大量之汽油，經引火點燃，將
    招致天才書局之建築物遭燒燬，應為被告等所能預見，是被
    告等有燒燬建築物故意，已甚明顯，雖因天才書局店前呈斜
    坡狀，汽油潑灑其上後，即往下流至路面，乙○○甫以打火
    機點燃布塊，欲引火點燃汽油，即因其身上沾有油氣，致先
    引燃其身體，未波及房屋，而使縱火燒燬建築物未能得逞，
    惟此僅係其縱火犯行尚屬未遂之問題，並不因此而解免其犯
    行。
  (五)綜上所述，被告罪證已甚明確，所辯要係諉責避重就輕之詞
    ，不足採信，犯行洵堪認定。
二、核被告甲○○所為，係犯刑法第173 條第3 項、第1 項之放
    火燒燬現供人使用建築物未遂罪，並依刑法第25條第2 項後
    段之規定減輕其刑（按95年7 月1 日修正公布施行之刑法，
    將舊法第26條就未遂犯之處罰規定，改列於第25條第2 項後
    段，此為體例之修正，無涉於罪刑之變更，固不須為新舊法
    比較，惟修正後之刑法第64條第2 項，已將原來之「無期徒
    刑減輕者，為七年以上有期徒刑」，修正為「無期徒刑減輕
    者，為20年以下15年以上有期徒刑」，顯以修正前之舊法對
    被告有利，故被告所犯上開之罪法定刑無期徒刑部分，自應
    適用行為時之舊法減輕，附此敘明）。被告甲○○與乙○○
    之間就上開犯行，有犯意之聯絡及行為之分擔，應依刑法第
    28條論以共同正犯。
三、原審對被告甲○○予以論罪科刑，固非無見；惟查屏東縣新
    園鄉○○村○○路120 號天才書局旁及對面皆係建築物，被
    告甲○○等在天才書局前潑灑汽油並以打火機點火，致延燒
    至對面之機車行，顯見有縱火燒燬建築物之故意，已如上揭
    所述，原判決僅論以恐嚇危害安全罪，尚有未洽；公訴人上
    訴意旨，執此指摘原判決不當，為有理由，應由本院將原判
    決關於被告甲○○部分予以撤銷改判，審酌被告甲○○年輕
    懵懂，僅因受朋友乙○○之邀，礙於情面，即在深夜公然縱
    火，動機可議，對於被害人及社會治安之危害甚鉅，迄今又
    未與被害人丁○○、丙○○為任何形式之賠償，惟念其犯罪
    後態度尚佳等一切情狀，爰予量處有期徒刑年陸月。扣案
    之汽油桶壹個、打火機壹只、布塊壹塊及塑膠瓶壹瓶均係被
    告甲○○及共犯乙○○供犯罪或預備供犯罪所用之物，應依
    刑法第38條第1 項第2 款宣告沒收。
四、原審共同被告乙○○、郭坤龍部分，業經判決確定，故均不
    再論列，附此敘明。
據上論斷，應依刑事訴訟法第369 條第1 項前段、第364 條、第
299 條第1 項前段、刑法第2 條第1 項前段、第28條、第173 條
第3 項、第1 項、第25條第2 項後段、第38條第1 項第2 款，判
決如主文。
本案經檢察官許月雲到庭執行職務。
中　　華　　民　　國　　96　　年　　5 　　月　　15　　日
                  刑事第四庭    審判長法  官  蕭權閔
                                      法  官  吳進寶
                                      法  官  陳吉雄
以上正本證明與原本無異。
如不服本判決應於收受本判決後10日內向本院提出上訴書狀，其
未述上訴理由者，並得於提起上訴後10日內向本院補提理由書
狀（均須按他造當事人之人數附繕本)「 切勿逕送上級法院」。
中　　華　　民　　國　　96　　年　　5 　　月　　16　　日
                                書   記　 官  梁美姿
附錄本判決論罪科刑法條：
中華民國刑法第173條第1項、第3項
（放火或失火燒燬現住建築物及交通工具罪）
放火燒燬現供人使用之住宅或現有人所在之建築物、礦坑、火車
、電車或其他供水、陸、空公眾運輸之舟、車、航空機者，處無
期徒刑或7 年以上有期徒刑。
第 1 項之未遂犯罰之。
　　　　　　　　　　　　　　　　　　　　　　　　　　　Ｆ
